【裁判字號】    98,毒抗,211
【裁判日期】    980519
【裁判案由】    毒品危害防制條例
【裁判全文】
灣高等法院刑事裁定                  98年度毒抗字第211號
抗  告  人  臺灣新竹地方法院檢察署檢察官
被      告  甲○○
                    號3樓
上列抗告人因被告違反毒品危害防制條例案件，不服臺灣新竹地
方法院98年度毒聲字第110號，中華民國98年4月15日裁定（聲請
案號：臺灣新竹地方法院檢察署98年度聲戒字第13號）提起抗告
，本院裁定如下：
    主  文
抗告駁回。
    理  由
一、檢察官於原法院聲請意旨略以：被告甲○○因施用第二級毒
    品案件，經原審法院以97 年度毒聲字第280號裁定送勒戒處
    所觀察、勒戒後，認有繼續施用毒品之傾向，有臺灣新竹看
    守所民國98年4月2日竹所總字第0980400565號函所附之有無
    繼續施用毒品傾向證明書及有無繼續施用毒品傾向評估標準
    紀錄表各1份附卷可稽，爰依毒品危害防制條例第20條第2項
    之規定，聲請裁定令被告入戒治處所施以強制戒治等語。
二、原裁定意旨略以：毒品危害防制條例於92年7月9日修正公布
    ，自93年1月9日施行，被告於該條例修正施行前，初犯施用
    毒品罪，又於5年內第2次再犯，經依修正前之毒品危害防制
    條例規定，追訴處罰同時並施以強制戒治，嗣於毒品危害防
    制條例修正公布並施行後，於第2次強制戒治期滿5年後，第
    3次再犯施用毒品罪，依最高法院97年度第5次刑事庭會議決
    議之見解，被告既已於5 年內再犯施用毒品案件，已不合於
    「五年後再犯」之規定，且因已於「五年內再犯」，顯見其
    再犯率甚高，原實施觀察、勒戒或強制戒治，已無法收其實
    效，應逕依毒品危害防制條例第10條規定處罰，亦即檢察官
    應依同條例第23條第2 項之規定提起公訴，認檢察官聲請裁
    定令被告入戒治處所施以強制戒治，其聲請為無理由，應予
    駁回等語。
三、抗告意旨略以：依93年l月9日修正施行前之毒品危害防制條
    例第20、23條規定，於第l 次犯第10條施用毒品罪，經觀察
    、勒戒執行完畢釋放後，如5 年內再犯施用毒品罪，依情況
    不同仍會執行l 次至數次之觀察、勒戒或強制戒治之治療程
    序，則對於曾經數次觀察、勒戒或強制戒治之施用毒品之被
    告，現行毒品危害防制條例第20條第3項及第23條第2項所規
    定之「觀察、勒戒或強制戒治執行完畢釋放後」，究應如何
    解釋適用? 依法條文義、立法經過及自體系及立法目的觀之
    ，應係指最後一次之觀察、勒戒或強制戒治執行完畢釋放時
    。最高法院95年第7 次刑事庭會議所指，應係被告經觀察、
    勒戒或強制戒治執行完畢釋放後，5 年內再犯施用毒品犯行
    ，即直接依法追訴處罰，而未再給予觀察、勒戒或於科處刑
    罰同時給予強制戒治之治療程序，致被告已無新進行之治療
    程序可供判斷是否有治療實效而言。此與被告經觀察、勒戒
    或強制戒治執行完畢釋放後，5 年內雖再犯施用毒品犯行，
    但其該次施用毒品犯行亦經送觀察、勒戒或同時並給予強制
    戒治等冶療程序，已有新的治療程序可供判斷被告之治療是
    否具有療效之情形有別。是上開最高法院決議於被告經觀察
    、勒戒或強制戒治執行完畢釋放後，5 年內再犯施用毒品犯
    行，已經依法再送觀察、勒戒或同時給予強制戒治之情形，
    應不適用之云云。
四、經查：
  (一)按施用第一、二級毒品為犯罪行為，毒品危害防制條例第10
    條定有處罰明文。故施用第一、二級毒品者，依前揭規定本
    應科以刑罰。惟基於刑事政策，對合於一定條件之施用者，
    則依同條例第20條、第23條之規定，施以觀察、勒戒及強制
    戒治之保安處分。毒品危害防制條例於92年7月9日修正公布
    ，自93年1月9日施行，其中第20條、第23條將施用毒品之刑
    事處遇程序，區分為「初犯」及「5年內再犯」、「5年後再
    犯」。依其立法理由之說明：「初犯」，經觀察、勒戒或強
    制戒治後，應為不起訴處分或不付審理之裁定；經觀察、勒
    戒或強制戒治執行完畢釋放後，「5 年內再犯」者，因其再
    犯率甚高，原實施之觀察、勒戒及強制戒治既已無法收其實
    效，爰依法追訴或裁定交付審理。至於經觀察、勒戒或強制
    戒治執行完畢釋放後，「5 年後再犯」者，前所實施之觀察
    、勒戒或強制戒治已足以遮斷其施用毒品之毒癮，為期自新
    及協助其斷除毒癮，仍適用「初犯」規定，先經觀察、勒戒
    或強制戒治之程序。從而依修正後之規定，僅限於「初犯」
    及「5 年後再犯」二種情形，始應先經觀察、勒戒或強制戒
    治程序。倘被告於5年內已再犯，經依法追訴處罰，縱其第3
    次（或第3 次以上）再度施用毒品之時間，在初犯經觀察、
    勒戒或強制戒治執行完畢釋放5年以後，已不合於「5年後再
    犯」之規定，且因已於「5 年內再犯」，顯見其再犯率甚高
    ，原實施觀察、勒戒或強制戒治，已無法收其實效，即應依
    該條例第10條處罰。第3次（或第3次以上）施用毒品之時間
    ，是否宜有期間限制？以多久為適宜？則分屬刑事政策、專
    門醫學之範圍，非審判機關所能決定，有待循立法途徑解決
    ，有最高法院95年度第7次刑事庭會議決議可參。
  (二)本件被告甲○○曾於89年4 月間因施用毒品案件，經臺灣板
    橋地方法院以89年度毒聲字第2562號裁定送觀察、勒戒後，
    認無繼續施用毒品之傾向，於89年4 月28日執行完畢釋放出
    所，並由臺灣板橋地方法院檢察署檢察官以89年度毒偵字第
    3319號為不起訴處分確定；又於89年10月間因施用毒品案件
    ，經臺灣板橋地方法院以90年度毒聲字第2304號裁定送觀察
    、勒戒後，認無繼續施用毒品之傾向，於90年7 月20日執行
    完畢釋放出所，並經臺灣板橋地方法院檢察署檢察官以89年
    度毒偵字第6868號為不起訴處分確定等情，有臺灣新竹地方
    法院檢察署刑案資料查註紀錄表、全國施用毒品案件紀錄表
    、受觀察勒戒人毒品及前科紀錄簡列表、矯正簡表、本院被
    告前案紀錄表在卷可佐。是被告既於毒品危害防制條例修正
    施行前，因2 犯施用毒品罪，均經觀察勒戒處分執行完畢釋
    放，嗣於毒品危害防制條例修正施行後，該觀察勒戒處分期
    滿5年後，再犯本案施用毒品罪，揆諸前揭最高法院97 年度
    第5次刑事庭會議決議意旨，本件被告既已於5年內再犯施用
    毒品案件，已不合於「五年後再犯」之規定，且因已於「五
    年內再犯」，顯見其再犯率甚高，原實施觀察、勒戒或強制
    戒治，已無法收其實效，自難認本件被告施用毒品之行為僅
    係初犯或係5 年後再犯而有得僅以觀察勒戒或強制戒治等治
    療程序予以戒除毒癮即足、毋庸起訴等規定之適用（相同見
    解另有最高法院97年度台非字第527號、 98年度台非字第12
    號、98年度台非字第17號裁定意旨可資參照）。
  (三)揆諸前揭說明，本件檢察官所為強制戒治之聲請，並無理由
    ，原法院認應逕行追訴，裁定予以駁回，並無不當。抗告意
    旨仍執陳詞，認原裁定不當，自無理由，應予駁回。
五、據上論斷，應依刑事訴訟法第412條，裁定如主文。
中    華    民    國    98    年    5     月    19    日
            刑事第八庭    審判長法  官  鄭文肅
                                法  官  蔡光治
                                法  官  劉嶽承
以上正本證明與原本無異。
不得抗告。
                                書記官  何仁崴
中    華    民    國    98    年    5     月    19    日


司法院資訊處製作；財團法人民間司法改革基金會備份。
